【裁判字號】    87,上訴,3033
【裁判日期】    890524
【裁判案由】    重利
【裁判全文】
臺灣高等法院刑事判決                          八十七年度上訴字第三三三號
    上  訴  人
    即  被  告  庚○○
    選任辯護人  吳振東
右上訴人因重利案件，不服台灣宜蘭地方法院八十七年度訴字第二六號中華民國八十
七年五月二十六日第一審判決（起訴案號：台灣宜蘭地方法院檢察署八十六年度偵字
第二三○二號），提起上訴，本院判決如左：
    主  文
上訴駁回。
    事  實
一、庚○○意圖營利，並基於概括犯意，自民國八十四年三月間起至八十五年六月二
    十一日止，透過有共同犯意聯絡之丁○○（業經本院以八十六年上易字第八○三
    二號判決駁回上訴確定），乘戊○○、辛○○、甲○○、乙○○等人經濟困窘需
    款孔急之際，分別借予戊○○等人新台幣（下同）四十五萬元、三十萬元、四十
    萬元及十萬元至三十五萬元不等之金額，庚○○向丁○○收取之利息每十天為一
    期，每期利息三分（月利為九分，年利則為百分之七十八），亦即每萬元每十天
    應付利息三百元，丁○○則向前開借款人收取月息十二分至三十六分之利息，賺
    取月息之差額，庚○○以此方法收取與原本顯不相當之重利（庚○○經由丁○○
    借款之時、地、收取利息均詳如附表）並以之為常業。嗣因丁○○向庚○○借款
    部分未能如期償還，經庚○○於八十五年十二月間訴請偵辦丁○○詐欺，丁○○
    經檢方通緝到案後供出上情而查獲。
二、案經法務部調查局宜蘭縣調查站報請台灣宜蘭地方法院檢察署檢察官偵查起訴。
    理      由
一、訊據上訴人即被告庚○○否認有何常業重利犯行，辯稱：八十五年二月間，丁○○與其妻己○○前來伊住處向伊誑稱運送飼料業務利潤豐厚，需資金八百萬元購
    買拖車及飼料搬運車，因資金不足，伊投資共同經營飼料搬運生意，伊乃先後支
    付丁○○四百餘萬元，丁○○則交付其簽發或經其背書之客票，作為受領伊出資
    之憑證兼擔保履行契約之用，但丁○○事後藉故拖延簽立書面合夥契約，又避不
    見面，伊不得已乃於支票到期時提示，竟遭退票，伊始對丁○○提出詐欺告訴，
    詎丁○○到庭後，為脫免刑責，竟謊稱伊是其金主，借錢給丁○○去放高利貸云
    云，全係不實之言，伊沒有透過丁○○對外放款並收取高利云云。然查：
(一)、被告於八十五年十一月二十九日因主張証人丁○○以共同經營飼料搬運業務而
      向被告詐欺四百多萬元，而以七張丁○○名義之支票、二張客票作為合夥之擔
      保，嗣到期經提示退票，始對丁○○提出詐欺告訴。經檢察官通緝丁○○到案
      後，丁○○於到庭後即供稱是被告拿現金給伊作高利貸放款，伊收取三分利息
      ，被告收取九分利，不是投資款，客票存入被告戶頭均退票，伊拿自己之票作
      為擔保，後來借款人還不出錢來逃逸，伊才無法償還被告之借款，伊向被告拿
      了三百多萬元，並未向被告收取四百多萬之投資款等語，嗣後丁○○於被訴重
      利罪案中至本案本院調查中，均持續坦承是被告拿錢給伊放高利貸，且關於伊
      出去之利息是月息十二分，被告借給他是月息九分等情均始終前後一致（詳宜
      蘭地檢署八十五年他字第六一五號案被告告訴狀、八十六年偵緝字第三五號卷
      第八頁背面、第九頁、第二十三頁正面及本院八十六年上易字第八○三二號確
      定判決，均附於本院調來之丁○○被訴重利罪案卷內及本院卷一第八十五頁正
      面筆錄）。則丁○○於被告對之提出詐欺告訴案中，自始即供承是與被告共同
      作高利貸，並非合夥投資等語，核丁○○並無法以此供述而解免刑責，反而因
      此供述而確定犯有重利罪，雖丁○○事後被法院判處普通重利罪，但依丁○○
      在偵查中供述以被告之三百多萬元及其他金主之現金放高利貸等情，丁○○實
      有被認定為常業重利之可能，而常業重利罪之法定刑為五年以下有期徒刑，得
      併科三千元以下罰金，較之被告告訴丁○○所犯之普通詐欺罪之法定刑：五年
      以下有期徒刑、拘役或科或併科一千元以下罰金，常業重利之法定刑實屬較重
      ，丁○○要無可能因為辯稱與被告共同放高利貸而脫免罪責，反而因此使自己
      陷於更不利益之地位，故丁○○之指訴，應無造假之必要，而屬可信。被告辯
      稱丁○○為脫免自己之罪責而誣指被告為高利貸之金主云云，顯非可採。
(二)、丁○○及其妻己○○因對戊○○、辛○○、甲○○、乙○○等人放高利貸，而
      犯重利罪，前經原審分別判處丁○○有期徒刑七月、己○○有期徒刑六月，並
      經本院駁回上訴確定，有原審八十六年度易字第三九○號判決及本院八十六年
      度上易字第八○三二號判決各一份在卷可稽。而證人丁○○於本院調查及原審
      審理時亦到庭證稱：「八十四年三、四月間開始，庚○○是金主，他要我去找
      客戶，他錢借給我，我再轉借給別人。一個月十萬元利息九千元，月息為九分
      ，我把錢交給客戶，客戶開同額支票給我，我把支票轉交給庚○○。以十天為
      一期，借錢時利息先扣一期，我轉手放出去時，一期十天，利息算四分，一個
      月是十二分。」等語（見原審卷第八十頁背面筆錄），核與丁○○在其被訴重
      利罪案中之供述，始終相符（詳本院八十六年上易字第八○三二號判決）。而
      被告於八十六年四月二十四日在宜蘭縣調查站調查時自承自八十三年間起即作
      民間私人借款，有設定抵押者月息二分，無不動產設定抵押者，利息另計。自
      八十四年四月至八十五年二月間，借給丁○○總計約八、九百萬元，利息是以
      每十天為一期，每期利息為三分（即月息九分），利息有記載在扣押物編號○○一扣押物內。伊只有會錢給丁○○收取月息九分之利息，未透過丁○○放款
      給他人。另丁○○於八十五年三月間以合夥作飼料搬運生意為由，向伊借款四
      百十一萬五千元，至今未還等語（詳宜蘭地檢署八十六年偵字第二三○二號卷
      第六頁）。被告自白借款與證人丁○○之利息供述內容，核與丁○○之證詞均
      相符合，並與法務部調查局宜蘭縣調查站人員於八十六年四月二十四日前往宜
      蘭縣宜蘭市○○路十之五十號被告住處搜索時扣得之帳冊編號Ａ００１第三頁
      、第四頁記載之六十萬元利息為一萬八千元、四十萬元一期利息為一萬二千元
      、八萬元十天之利息為二千四百元等記載，其換算結果確係月利九分無誤（詳
      本案卷証物袋附扣押物），堪信證人丁○○上開向被告借款、利息等證述及被
      告於調查時之關於借款給丁○○及利息約定等自白，均堪信為真實，被告確於
      八十四年至八十五年間有以月息九分借錢給丁○○，以便丁○○對外放高利貸
      等事實，應堪認定。
(三)、證人辛○○於調查中證稱：「我曾於八十五年六月二十一日以我先生江進興在
      員山鄉農會的支票金額三十萬元，向我的鄰居丁○○借錢。丁○○於六月底拿
      二十六萬四千元現金給我，即三十萬元借期十天，利息三萬六千元，後來到期
      我無法支付該三十萬元票款，所以我透過丁○○之妻向丁○○延期，直至八十
      五年七月底，某男子數次打電話給我，威脅我若不還錢要給我好看，要我先生
      注意，致使我很恐懼，我問丁○○，丁○○說該支票在宜蘭市庚○○手上，由
      於該支票庚○○領不到錢，所以才會這樣。」；於偵查中稱八十五年六月二十
      一日透過丁○○向被告借三十萬元，利息每十天為一期，每期一萬二千元，先
      扣三萬六千元等語（見八十六年度偵字第二三○二號偵查卷第十二頁、第二十
      七頁背面），核其證詞與丁○○證述之詞相符，亦堪信為真實。
(四)、被告雖辯稱渠受丁○○詐欺要投資作飼料運輸生意，陸續交付丁○○四百十一
      萬五千元，於原審中並請求傳訊證人賴溪火、賴德陽、林黃設以證明其說詞。
      然證人林黃設於原審調查時表示對於被告與丁○○合夥經營生意一事並不知情
      。而證人賴溪火、賴德陽經原審隔離訊問結果，其二人雖證稱知道被告要購買
      飼料運輸機械設備，稱曾見到丁○○於八十五年二、三月間自被告收受現金云
      云，然其二人對於目睹被告交付金錢予丁○○之金額彼此陳述不一，一稱一百
      二十多萬元，一稱一百五十萬元，顯有不合，且証人賴溪火與被告是連襟關係
      ，其証言難免偏頗，自不足採信（詳原審卷第四十頁、四十一頁正面）。
(五)、被告於原審初次訊問中稱與丁○○合夥作生意之金額「是四百十五萬元，其他
      零零碎碎之數目很少都有還」、「丁○○開支票給伊是作為投資之憑據」、「
      因丁○○後來跑路，錢也騙走，才將丁○○之支票軋入」（詳原審卷第十八頁
      正面）；「共拿給丁○○四百十一萬元現金，時間在八十五年三月一日至三月
      十二日，在我養雞場分五、六次給他，他再交給我支票」、「有訂立契約，他
      一直拖延，在八十五年六、七月間他就跑走」、「扣案証物Ａ○○一號是丁○○跟我太太借錢及會錢，利息多少我不知道」等語（詳原審卷第四十一頁）；
      「丁○○騙我說合夥作飼料生意，騙走我六百多萬元，他自己去放高利貸」、
      「跟丁○○合夥作生意沒有訂契約，都是用口頭說的」（詳原審卷第八十一頁
      正面）；被告於本院中分別於上訴理由狀及答辯狀中稱於八十五年三月一日、
      三月四日、三月五日、三月十二日分別自宜蘭市農會貸出現金交給丁○○投資
      ，而取得七張丁○○之支票及二張丁○○交來之客票（詳本院卷一第二十二頁
      、第一三三頁），而於本院調查中被告稱扣案帳冊利息金額與丁○○所稱之利
      息相符部分是伊紀錄飼料錢，投資丁○○是四百十一萬五千元左右，第一次在
      八十四年十月，現金連同客票一百零（十）一萬五千元，第二次是現金三百萬
      元，投資二次丁○○卻開九張票，是因為丁○○說有爭議就可領錢，伊給丁○○錢沒多久，丁○○就跑路，票到期伊沒有軋等語（詳原審卷第三十頁、第三
      十一頁背面、第五十九頁背面、第六十頁）。依被告上開多次供述內容可知，
      關於被告拿錢給丁○○之金額或被丁○○騙去之金額、交錢給丁○○投資之時
      間、次數、投資有無簽訂契約等重要事項，被告所供交付投資款四百餘萬元給
      丁○○之供詞均前後矛盾，而有嚴重歧異，顯非可採，另關於扣案Ａ○○一號
      帳冊第三、四頁之內容何，被告前後二次之供述（一為紀錄飼料錢，一為丁○○向伊老婆借錢之紀錄），亦顯矛盾而非可採。
(六)、另參以前開八十六年度易字第三九○號卷內被告庚○○所持有之九張支票，除
      丁○○簽發之七張支票外，另有與被告毫無信任關係之黃進忠、黃進益二人之
      客票，而被告持有丁○○之第一張支票到期日為八十五年三月十一日，金額為
      六十五萬元，距被告主張交付第一筆投資款給丁○○之八十五年三月一日，二
      者僅相差十日，距被告自承給付合夥金額之最後期日八十五年三月十二日則提
      早一日，其僅投資十日即抽回資金，或尚未完全支付投資金額，卻提早一日抽
      回資金，均顯背離常情，而無可採。又被告所持有丁○○之另六張支票，到期
      日均集中於八十五年十月五日至二十日間，金額均為五十萬元，不惟到期日過
      度集中，不似以之作為投資之擔保，且被告自承分二次交付投資款，丁○○若
      需以支票作為投資憑証，自可依收款次數及期日開立一張支票被告即可達到作
      為憑証或擔保投資款之目的，何需開立七張支票及交付二張客票？另依被告持
      有之丁○○七紙支票及二紙客票之到期日分別為八十五年三月十一日、八十五
      年八月二十日、八十五年八月二十四日、八十五年十月五日、十日、十五日及
      二十日，其提示日則分別為八十五年八月二日、八十五年八月二十日、八十五
      年八月二十四日、八十五年十一月二日等（詳本院卷一第四十六頁至第五十四
      頁支票及退票理由單影本），核被告並非於支票到期日即行提示，且被告稱丁○○於八十五年六、七月間即跑路，故將支票提示云云，亦與各該支票之提示
      日期非在八十五年六、七月間，故被告上開所辯，顯與事實不符，而非可採。
(七)、証人丁○○於原審中雖稱伊是將借款客戶交來之支票轉交給被告為其放高利貸
      之金主等語（詳原審卷第八十一頁背面），而於丁○○被訴重利罪之台灣宜蘭
      地方法院八十六年易字第三九○號及本院八十六年上易字第八○三二號案件中
      ，係稱被告乃伊放高利貸之上手，被告透過伊借錢給他人收取重利，被告不收
      借用人之支票，故由伊簽發自己名義之支票交給被告等語（詳原審法院八十六
      年易字第三九○號卷第二十頁背面筆錄），上開二指訴雖看似有矛盾，但丁○○於本院調查中已稱有拿自己的票給被告，因為被告一開始不知伊客戶好不好
      ，所以要伊票作擔保，後來因有些客票跳票，所以要伊的票作擔保等語（詳本
      院卷一第八十五頁背面），核與被告目前仍持有丁○○之支票七紙及他人之客
      票二紙之事實相符，故丁○○稱有以客票直接交付給被告或以自己之支票交給
      被告等語，尚難遽認與事實不符，自不能以上開丁○○之供述作為不相容之供
      詞而認丁○○之供詞不可採。
(八)、被告所指與丁○○合夥經營生意之事實，除其自述外，並無其他證據可為佐證
      。且被告之上開辯解，或自相矛盾、或與事實不符、或與常情不合，而無可採
      ，足見被告所辯支付金錢係投資丁○○經營之飼料搬運生意云云，並非真實。
      反之，証人丁○○稱被告是伊金主，被告透過伊將錢借給被告所未接觸之他人
      ，而賺取之利息之証述，除丁○○之指訴前後一致外，並有扣案上開帳冊及被
      告上持有之丁○○支票、客票等事實可佐。而丁○○確有以被告交付之資金趁
      人急迫以高利出借而賺取利息等情，並有本院八十六年上易字第八０三二號確
      定判決及該案全部卷証可佐，自堪認定。雖本院自被告在宜蘭市農會甲存第七
      七五六二帳戶及合作金庫宜蘭支庫第000000000000之九號及00
      0000000000之六號帳戶內，均查無向丁○○借錢之辛○○、戊○○
      、甲○○、乙○○等人名義或丁○○之支票提示紀錄，或經本院請法務部調查
      局大費周章清查被告上開二戶頭結果，除查得丁○○之借款客戶丙○○之支票
      有在被告戶頭兌現外，餘並未查得戊○○等人之支票在被告之戶頭提示，然一
      個人可以在任何一行庫開立帳戶，以目前之資料，若無利息所得並據被告報稅
      ，法院事實上無法得悉被告究在何銀行有開戶，況人頭戶在我國甚為普遍，被
      告自可將高利貸之客票存入人頭戶之帳戶內提示，法院自亦無從查悉，故尚不
      能以被告上開帳戶內查無戊○○等人之支票提示紀錄，即置上開諸多不利被告
      之証據於不顧，是尚不能以此即作有利被告之認定。另被告持有之丁○○名義
      支票七紙及客票二紙，其提示日雖與到期日未盡相同，但因丁○○於其被訴重
      利罪案中已陳明開給被告之支票面額與借款人借款之金額未必一致，其中有部
      分以現金或其他有信用之客票支付，結算所餘才以支票支付等語，故被告持有
      之本件支票是否經過層層結算或換票而來，實不可知，被告究竟何時支付現金
      ，亦不清楚。本件既難採信被告所辯自八十五年三月一日起至八十五年三月十
      二日止分四次自帳戶中提現交付現金給丁○○當作投資款，已有如前述，且被
      告自始承認有作大量之二胎借款，金額高達數千萬元，則被告自帳戶內提領現
      金，借予他人自屬常態，實難認被告上開提款日期即係提款交給丁○○之借款
      ，或被告持有之支票即係丁○○於各該提款日交付給被告者，是以被告主張之
      八十五年三月一日等提款日期及金額，實難據以比對被告持有之支票金額及到
      期日，並據以計算其利息是否與丁○○所稱相符，故被告此部分之辯解，亦不
      足據為有利被告之認定。
(九)、綜據上述，被告確有透過丁○○而與丁○○共同乘他人急迫而貸以金錢，並收
      取與原本顯不相當重利之犯罪事實，應堪認定。本件犯罪之事證明確，被告犯
      行洵堪認定。
二、被告庚○○向丁○○收取月息九分之利息，再由丁○○對外收取月息十二分之利
    息，以被告與丁○○二人認識已久，且知丁○○是靠送飼料維生，並非自己作事
    業要資金，則被告當明知丁○○所借來之錢是對外放高利貸用，則被告與丁○○
    二人間就此重利之行為，顯有犯意聯絡、行為分擔，其二人有共同乘他人急需用
    錢之際，貸以金錢並收取與原本顯不相當之重利之意思甚明。另查被告借與丁○○之金額高達三、四百萬元，且利息高達月息三分，期間長達一年餘，所得豐厚
    ，被告顯有賴以維生之主觀意思與客觀事實，被告有以放高利貸為業，亦堪認定
    。核被告所為，係犯刑法第三百四十五條之常業重利罪。被告與丁○○就上開重
    利犯行間，有犯意之聯絡及行為之分擔，均為共同正犯。原審審酌被告乘他人經
    濟窘迫之際，重利盤剝，妨害社會經濟秩序及其犯罪之手段、所生危害及犯罪後
    態度等一切情狀，依刑法第二十八條、第三百四十五條、罰金罰鍰提高標準條例
    第一條前段量處被告有期徒刑十月，核並無違誤，被告上訴否認犯罪，尚有未合
    ，其上訴為無理由，其上訴應予駁回。
三、據上論斷，應依刑事訴訟法第三百六十八條，判決如主文。
本案經檢察官楊楚猛到庭執行職務。
中      華      民      國    八十九    年      五      月    二十四    日
                                台灣高等法院刑事第二十庭
                                    審判長法  官  葉  麗  霞
                                          法  官  王  炳  梁
                                          法  官  黃  瑞  華
右正本證明與原本無異。
如不服本判決應於收受送達後十日內向本院提出上訴書狀，其未敘述上訴之理由者並
得於提起上訴後十日內向本院補提理由書（均須按他造當事人之人數附繕本）。
                                          書記官  秦  仲  芳
中      華      民      國    八十九    年      五      月     三十     日
附錄：本案論罪科刑法條全文
刑法第三百四十五條
以犯前條之罪為常業者，處五年以下有期徒刑，得併科三千元以下罰金。


司法院資訊處製作；財團法人民間司法改革基金會備份。
